【裁判字號】    90,判,2407
【裁判日期】    901213
【裁判案由】    水污染防治法
【裁判全文】
最  高  行  政  法  院  判  決                    九十年度判字第二四○七號
    原      告  光陽食品工業有限公司
    代  表  人  甲○○
    被      告  宜蘭縣政府
    代  表  人  劉守成
右當事人間因水污染防治法事件，原告不服行政院環境保護署中華民國八十九年三月
八日八九環署訴字第○二九七○號再訴願決定，提起行政訴訟。本院判決如左：
    主  文
原告之訴駁回。
訴訟費用由原告負擔。
    事  實
緣原告從事食品業，被告於民國八十八年五月十日九時二十分派員前往原告工廠稽查
，發現蜜餞清洗加工製程產生之廢液，棄置於屬宜蘭河支流五十溪之溝渠。經環保人
員於該水體採樣，現場檢驗結果氫離子濃度指數達四．○。被告以原告違反水污染防
治法第二十八條第二款規定，爰依同法第四十九條規定裁處罰鍰新臺幣三萬元整，並
限期於八十八年七月十二日前改善完成。原告不服，提起訴願、再訴願，均遭駁回，
仍不甘服，遂向本院提起行政訴訟。茲摘兩造訴辯意旨於次：
原告起訴意旨略謂：按「在水污染管制區內，不得有左列行為：一、使用農藥或化學
肥料，致有污染主管機關指定之水體之虞。二、在水體或其沿岸規定距離內棄置垃圾
、水肥、污泥、酸鹼廢液、建築廢料或其他污染物．．．。」為水污染防治法所明定
，構成上開行為，始得依同法處分之。以本案觀之，至少需符合以下數要件：一、在
水體或其沿岸「規定距離」內；二、必須要有「棄置」之行為；三、所棄置之物為「
酸鹼廢液」。茲分述如下：一、原告所經營者為食品加工廠、廠址位於員山鄉○○村
○○路九十七之一號。附近農家眾多，排水溝渠共用，至於距離鄉內重要河川五十溪
則有一段不算近的距離。因採樣地點之溝渠既非工廠所專用，其成分來源複雜。若因
農家清洗作物致有機物質沈澱渠道中，日久酸化，亦非不可能。況所謂「規定距離」
究竟是若干公里或若干公尺，主管機關自始至終從未明確說明，不啻「不教而殺」。
因此，被告機關之處分行為豈能令人甘服。二、依宜蘭縣政府八十五年八月十四日八
五環二字第八○七四號公告，所謂沿岸規定距離係指「行水區、堤防用地、維護保留
使用地及河口區」等河川管理劃定之河川區域。因此，原告工廠並不在所謂「沿岸規
定距離」內，已臻明顯而確切。三、原告工廠所進行之食品加工，原料為金棗、李子
等農產品、清洗過程中，並無產生「酸鹼廢液」自無「「棄置」行為。綜上所述，原
告工廠生產、製造過程並未產生酸鹼廢液，自無棄置酸鹼廢液於水污染管制區沿岸規
定距離內之違法行為。至於何以檢測機關會測出氫離子濃度指數為四，容器不潔、測
定誤差．．．均不無可能。況水樣污染源來處複雜，獨課原告行政責任，豈能令人甘
服。被告機關身為政府部門，對人民行使處分，本應態度嚴謹，蒐證週詳，排除干擾
因素，方能使檢測正確。否則人民豈能甘服。請判決撤銷訴願、再訴願決定及原處分
等語。
被告答辯意旨略謂：原告主張：「．．．，因採樣地點之溝渠既非本工廠所專用，其
成分來源複雜。．．．況所謂「規定距離」究竟是若干公里或若干公尺，主管機關自
始至終，從未明確說明，．．．。「．．．因此，原告工廠並不在所謂「沿岸規定距
離內，已臻明顯而確切。」「原告工廠所進行之食品加工，原料為金棗、李子等農產
品，清洗過程中並無產生酸鹼廢液，自無棄置行為。」等節。按「在水污染管制區內
，不得有左列行為：一、．．．二、在水體或其沿岸規定距離內棄置垃圾、水肥、污
泥、酸鹼廢液、建築廢料或其他污染物．．．。」、「違反第二十八條各款情形之一
或第二十九條第一項規定者，處新台幣三萬元以上三十萬元以下罰鍰，並通知限期改
善，屆期仍未完成改善者，按日連續處罰．．．」水污染防治法第二十八條及第四十
九條分別定有明文。又「二、管制範圍：流域：．．．宜蘭河．．．五十溪．．．等
全縣境內所有河川之主支流集水區。行政區域：宜蘭市、．．．、壯圍鄉、．．．、
員山鄉．．．等十二鄉鎮市全部。四、主管機關指定之水體：包括管制範圍內所指定
各溪主支流全部水體。．．．」經被告機關八十五年八月十四日八五府環二字第八○
七四號公告「宜蘭縣水污染管制區」有案。查本案採樣地點之溝渠位於原告工廠廠區
範圍內，於穿過圍牆後始流入公共渠道中，應係其所私設與專用，原告所謂非其所專
用，並非事實。原告違規之事實係在水污染管制區內之「水體」而非「其沿岸規定距
離內棄置酸性廢液，原告指稱其工廠並不在所謂「沿岸規定距離」內，不應受罰乙節
，顯係法令適用之誤解。原告從事蜜餞加工時將過程產生之廢液排入宜蘭河支流之違
規事實經環保人員前往稽查採證屬實，且有事業水污染稽查紀錄、現場所攝照片足資
佐證，原告辯稱其並無產生酸性廢液，自無棄置行為乙節，與事實不符，顯係事後飾
卸之詞，不足採信。本案原告所訴，顯無理由，其違規事證明確，堪予認定，被告據
以裁罰，自屬於法有據，請判決駁回原告之訴等語。
    理  由
按「在水污染管制區內，不得有左列行為：一、．．．二、在水體或其沿岸規定距離
內棄置垃圾、水肥、污泥、酸鹼廢液、建築廢料或其他污染物．．．。」、「違反第
二十八條各款情形之一或第二十九條第一項規定者，處新台幣三萬元以上三十萬元以
下罰鍰，並通知限期改善，屆期仍未完成改善者，按日連續處罰．．．」水污染防治
法第二十八條及第四十九條分別定有明文。查原告從事食品業，被告於八十八年五月
十日九時二十分派員前往原告工廠稽查，發現其將蜜餞清洗加工製程產生之廢液，棄
置於屬宜蘭河支流五十溪之溝渠。經環保人員於該水體採樣，現場檢驗結果氫離子濃
度指數達四．○。被告以原告違反水污染防治法第二十八條第二款規定，爰依同法第
四十九條規定裁處罰鍰新臺幣三萬元整，並限期於八十八年七月十二日前改善完成。
核與首開法律規定並無不合，一再訴願決定遞予維持，亦無違誤，均應予維持。查本
件原告違規之事實，係污染水污染管制區內之水體，而非於水體沿岸規定距離棄置酸
鹼廢液，故原告工廠廠區與五十溪沿岸之距離遠近，與本件違規事實之認定無關；又
本件採樣地點之溝渠，位於原告工廠廠區範圍內，有事業水污染稽查紀錄影本所載稽
查地址及現場所攝照片附原處分卷可稽，原告主張其工廠生產、製造金棗、李子等蜜
餞過程中，並無產生酸鹼廢液，且該溝渠並非為原告工廠所專用，核與上開事實水污
染稽查紀錄記載不符，不足採信。綜上所述，原告起訴意旨難謂有理由，應予駁回。
據上論結，本件原告之訴為無理由，爰依行政訴訟法施行法第二條、行政訴訟法第九
十八條第三項前段，判決如主文。
中    華    民    國      九十      年      十二      月      十三      日
                    最 高 行 政 法 院  第 二 庭
                                審 判 長 法  官      陳  石  獅
                                         法  官      鄭  淑  貞
                                         法  官      彭  鳳  至
                                         法  官      高  啟  燦
                                         法  官      黃  合  文
右  正  本  證  明  與  原  本  無  異
                                         法院書記官  王  福  瀛
中    華    民    國      九十      年      十二      月      十七      日


司法院資訊處製作；財團法人民間司法改革基金會備份。
